【裁判字號】    94,訴,2639
【裁判日期】    950907
【裁判案由】    綜合所得稅
【裁判全文】
臺北高等行政法院判決
                                     94年度訴字第02639號
                              .
原      告  甲○○
被      告  財政部臺灣省北區國稅局
代  表  人  凌忠嫄(局長)
訴訟代理人  乙○○
上列當事人間因綜合所得稅事件，原告不服財政部中華民國94年
7 月6 日台財訴字第09400185940 號訴願決定，提起行政訴訟。
本院判決如下：
    主  文
原告之訴駁回。
訴訟費用由原告負擔。
    事  實
壹、事實概要：
  一原告係許婦產科診所負責人，民國（下同）86年度綜合所得
    稅結算申報，列報取自該診所執行業務所得新臺幣（下同）
    1,059,449 元，嗣自行更正申報2,085,596 元。
  二經財政部臺灣省中區國稅局臺中市分局核定2,087,205 元，
    通報被告所屬桃園縣分局歸課綜合所得總額2,469,750 元，
    補徵應納稅額230,742 元。
  三原告不服，主張該診所各項折舊及伙食費有誤云云，申經復
    查結果，准予追減執行業務所得231,725元（即准予追認「
    伙食費」業務費用200,000 元及漏列之雜項設備折舊費31,7
    25元），重新核算全年所得額為1,855,480 元，原告之綜合
    所得總額亦減為2,238,025 元。
  四原告則對業務費用中「折舊」項下遭剔除之部分，向財政部
    提起訴願，但仍遭駁回，因此提起本件行政訴訟。
貳、兩造聲明：
  一原告聲明：
    求為判決撤銷原處分、復查決定及訴願決定。
  二被告聲明：
    求為判決駁回原告之訴。
參、兩造之爭點：
  一原告主張之理由：
    (一)事實概述：
      1.原告之診所乃於84年間新設立之診所。
      2.原告於84年5 月間向房屋所有權人承租2 棟各為5 層樓
        之連棟透天房屋，籌備設立婦產科診所以供執行業務之
        使用，包括門診、手術、生產、嬰兒室及住院病房等設
        備。
      3.原告同時於84年5 月至6 月間即前往中區國稅局台中分
        局辦理扣繳單位設立登記，但遭到拒絕給予辦理設立登
        記，理由是原告必須提具衛生主管機關核發之醫療機構
        開業執照。於是原告乃前往衛生局辦理醫療機構開業執
        照，又遭拒絕，其理由為須等裝潢設備完成以後，到現
        場勘驗檢查後，才能核發醫療機構開業執照。
      4.原告又到中區國稅局台中分局詢問，如果無法辦理扣繳
        單位設立登記，裝潢、設備支出之購買憑證等問題如何
        解決，中區國稅局台中分局指示原告要保存所有原始單
        據與支付之支票存根備查。於是原告保存所有原始單據
        與支付之支票存根備查，乃完全依據規定與指示辦理。
      5.84年9 月竣工，9 月23日衛生主管機關核發醫療機構開
        業執照，9 月27日順利取得扣繳單位設立登記，10月1
        日開始執行醫療業務，並於次年及每年之所得稅申報截
        止日前按時依法申報。
      6.86年7 月10日，原告依據中區國稅中市審字第86022167
        號函，攜帶84年度有關帳簿及各項憑證備詢查核。
      7.86年8 月12日以後之某日，因核定之金額與支出之金額
        差異極大，而憑證乃是依據中區國稅局台中分局之規定
        與指示辦理，因此承辦員要向上級請示，原告乃取回日
        記帳一本，其他原始憑證交由承辦人員保管。
      8.原告屢次向中區國稅局民權稽徵所申請取回84年度檢附
        之原始憑證，唯中區國稅局民權稽徵所尚未返還予原告
        ，也不願提出已歸還原告之證明。
    (二)理由部分：
      1.依據辦理扣繳單位設立登記作業流程與規定，尚未登記
        醫療機構開業執照無法給予辦理扣繳單位設立登記，亦
        即無法取得扣繳事業單位名稱，亦即沒有統一編號，因
        此發票上無單位名稱與統一編號。但原告乃依據規定與
        指示辦理，原告並無違反規定，也沒有違法，因此不能
        歸責於原告。
      2.中區國稅局對職務上所保管之文書財物，未盡善良保管
        之責，此為違法一。依法，納稅義務人及其關係人提供
        帳冊簿文據時，該管稽徵機關或財政部「應」摯給收據
        。中區國稅局民權稽徵所「並未」摯給收據，此為違法
        二。又依法，應於帳簿、文據提供完全之日起，7 日內
        發還之，而該稅捐徵機關並無7 日內發還之，此為違法
        三。再依法，…其有特殊情形，該管稽徵機關或賦稅署
        首長核准者，得延長發還時間7 日。而該稅捐稽徵關或
        賦稅署首長既無核准，也無在得延長發還時間7 日之期
        間內發還之，為違法四。
      3.依法，稅捐機關對有關之復查申請應於接到申請書後2
        個月內復查決定並作成決定書，通知納稅義務人。經查
        ，86年綜合所得稅事件原告於91年11月20日申請復查，
        中區國稅局先於92年5 月16日作成中區國稅中市一字第
        0920026091號之復查決定，然而北區國稅局復於94年3
        月8 日又作出北區國稅法二字第0940001103號之復查決
        定，以上皆非接到復查申請書2 個月內所作之決定書，
        是逾越權限或濫用權利之違法行政處分。
      4.綜上所述，臺灣省北區國稅局於94年3 月8 日作出之北
        區國稅法二字第0940001103號之復查決定是逾越權限或
        濫用權利之行政處分，原告不服，乃於94年3 月20日向
        上級機關財政部提起訴願，但原告提起訴願逾3 個月財
        政部仍不為決定，亦無作成延長訴願決定期間，卻於94
        年7 月6 日作成案號第00000000號之財政部訴願決定書
        ，然該訴願決定並未查明事實經過，且為一連串違法與
        逾越權限或濫用權利之行政處分誤導後之結果，原告不
        服，乃於94年7 月8 日向財政部請求確認行政處分無效
        ，經請求後至今已超過30天，財政部仍不為確答。爰此
        ，懇請鈞院明察，判決請求如訴之聲明所請。
  二被告主張之理由：
    (一)「按個人之綜合所得總額，以其全年左列各類所得合併計
      算之……第2 類：執行業務所得：凡執行業務者之業務或
      演技收入，減除業務所房租或折舊、業務上使用器材設備
      之折舊及修理費，或收取代價提供顧客使用之藥品、材材
      設備之折舊及修理費，或收取代價提供顧客使用之藥品、
      材料等之成本、業務上雇用人員之薪資、執行業務之旅費
      及其他直接必要費用後之餘額為所得額。」為所得稅法第
      14條第1 項第2類 前段所明定。次按「執行業務者修繕或
      購置固定資產，其耐用年限不及2 年，或其耐用年限超過
      2 年，而支出金額不超過新臺幣5 萬元者，得以其成本列
      為當年度費用。」、「供執行業務使用之固定資產，為執
      行業務者本人所有，取有確實憑證者，得依規定提列折舊
      。」為執行業務所得查核辦法第23條第2 款前段及第30條
      第1 款前段所規定。
    (二)該診所原列報各項折舊357,187 元及伙食費21,911元，經
      原查依其列報數核定。原告不服，主張折舊金額並未包含
      84年度購置固定資產之折舊費用428,192 元，應予列入考
      量及伙食費應為221,911 元筆誤21,911元云云，申經被告
      復查決定該診所84年度財產目錄並未列報系爭固定資產，
      僅於損益計算表申報1 筆診所設立裝潢工程款3,947,649
      元，原查以其中3,784,650 元未取具合法憑證予以剔除，
      原告並無不服。又該筆裝潢工程款明細項目與本年度財產
      目錄列報84年度購置固定資產明細亦不相符，原告於損益
      計算表已自行調整減除在案，惟漏加計雜項設備折舊費用
      31,725元，准予追認31,725元。另伙食費准予追認200,00
      0 元。
    (三)原告行政訴訟意旨略謂：
      1.原告取具之憑證，無事業單位名稱及扣繳統一編號，而
        遭剔除，不能歸責於原告。
      2.原告主張原查未依稅捐稽徵法第30條規定於原告提供帳
        簿、文據時摯發收據並於期限內發還係違法及復查及訴
        願逾期作成決定，係屬違法之行政處分。
    (四)被告答辯理由：
      1.按「納稅義務人對於核定稅捐之處分如有不服，應依規
        定格式，敘明理由，連同證明文件依法定期限申請復查
        ……稅捐稽徵機關對有關復查之申請，應於接到申請書
        後2 個月內復查決定，並作成決定書，通知納稅義務人
        。前項期間屆滿後，稅捐稽徵機關仍未作成決定者，納
        稅義務人得逕行提起訴願。」為稅捐稽徵法第35條所明
        定。次按「稅捐稽徵法第35條第4 項固規定，稅捐稽徵
        機關應於接到復查申請書後2 個月內為復查決定，並作
        成決定書，惟此係訓示規定，稅捐稽徵機關未於期間內
        作成決定，依同條第5 項規定，納稅義務人僅得逕行提
        起訴願，期間屆滿後作成之復查決定仍有效力。」為最
        高行政法院89年度9 月份庭長法官聯席會議所決議。
      2.有關原告主張原查未依稅捐稽徵法第30條規定於其提供
        帳簿、憑證時摯發收據及於期限發還帳證係違法乙節，
        查本件係依原告提示帳冊查帳核定所得額，依首揭規定
        ，原核定並無不合，至原查未於期限內發還帳冊，並不
        影響核定所得額，合先敘明。
      3.原告所述其因尚未登記醫療機構開業執照無法辦理扣繳
        單位設立登記，致取具之憑證無其單位名稱及統一編號
        而遭剔除，不能歸責於原告乙節。查原告本（86）年度
        綜合所得稅結算申報，列報各項折舊357,187 元，被告
        依其列報數核定，原告主張折舊金額並未包含84年度購
        置固定資產之折舊費用428,192 元，應予列入考量，查
        該診所84年度財產目錄並未列報系爭固定資產，僅於損
        益計算表申報1 筆診所設立裝潢工程款3,947,649 元，
        被告以其中3,784,650 元未取具合法憑證予以剔除，原
        告並無不服。又該筆裝潢工程款明細項目與本年度財產
        目錄列報84年度購置固定資產明細亦不相符，原告於損
        益計算表已自行調整減除在案，因該部分原告並未申請
        復查已告確定，原告所訴核不足採。
      4.原告主張被告未依稅捐稽徵法第35條第4 項所定之期限
        作成復查決定，係屬違法之行政處分乙節，查稽徵機關
        對有關復查之申請，未於2 個月作成復查決定者，依同
        條第5 項規定，納稅義務人得逕行提起訴願。又依最高
        行政法院89年度9 月份庭長法官聯席會議決議，稅捐稽
        徵機關應於接到復查申請書後2 個月內為復查決定，並
        作成決定書，惟此係訓示規定，稅捐稽徵機關未於期間
        內作成決定，依同條第5 項規定，納稅義務人僅得逕行
        提起訴願，期間屆滿後作成之復查決定仍有效力。原告
        主張本件復查決定及訴願決定書無效，核不足採。
    理  由
壹、程序方面：
    本案原告起訴時被告機關代表人為許虞哲；然在訴訟繫屬中
    ，變更為凌忠嫄，並由凌忠嫄聲明承受訴訟，是其聲明承受
    訴訟，核無不合，應予准許。
貳、兩造爭執之要點：
  一按原告於86年間從事醫師工作，並擔任許婦產科診所之負責
    人，而為執行業務之人，就其當年度因執行業務所生之所得
    額之計算，針對有無固定資本投入折舊可供認列，兩造發生
    以下之實體爭議。
    (一)原告認為其在84年度開業時，曾經為將租得之房屋裝潢為
      診所，而支出3,947,649 元。該筆支出依法應予「資本化
      」，分期攤提折舊，故應在本年度認列其中之428,192 元
      。
      【註】：按原告申報86年度個人綜合所得稅時，其執行業
              務所得項下，有關折舊金額之申報及被告機關最
              後之核定，可簡述如下：
              (1)原告一開始申報之折舊金額為1,440,210元。
              (2)但原告隨即自動調整為357,187元。
              (3)被告機關依原告自動調整之金額357,187 元予
                以認列折舊金額，而為稅額之核定。
              (4)原告再對上開稅額核定中，有關執行業務所得
                項下「折舊金額」認定與「伙食費金額」認定
                之規制性決定提起復查，主張：
                折舊金額應加計「84年度裝潢費支出3,947,
                  649 元被資本化以後，而可逐年攤提之折舊
                  金額428,192元。
                伙食費金額申報之金額21,911元，實為221,
                  911元之誤。
              (5)被告機關復查結果如下：
                折舊金額部分：
                  A.否准原告加計「因84年度裝潢費支出3,94
                    7, 649元被資本化以後，而在86年度攤提
                    之折舊金額428,192 元」（此即本案之爭
                    訟標的）。
                  B.但主動依職權在折舊項下再加計一筆「原
                    告申報時漏加之折舊費用」31,725元。
                伙食費部分同意原告之主張，准予加計200,
                  000元。
              (6)原告在隨後之訴願及行政訴訟中，所爭訟之標
                的則僅剩上開「從84年度資本化以後，延續至
                86年度認列之折舊支出金額428,192 元」應否
                認列為原告之本期資產折舊，而在計算執行業
                務所得時，予以減除。
    (二)被告機關則基於下述理由，否認上開經「資本化」費用支
      出之真實性。
      1.原告主張之84年度裝潢支出3,947,649 元，早在84年間
        即由原告全額申報為當期費用支出，當時之查核機關財
        政部財政部台灣省中區國稅局亦以全額認列為原告當期
        執行業務費用，且認定其中有3,784,650 元未檢附憑證
        為由，予以剔除，而僅認列其中之162,999元為費用。
      2.而原告在申報本年度之醫師執行業務所得時，原來也沒
        有特別標明此筆金額，財產目錄上更看不到上開裝潢明
        細，並且已在損益表中自行調整折舊金額為357,187 元
        （見原處分卷第14頁），而事後才又要求將此筆金額列
        入，於法顯非有據。
    (三)原告則堅稱上開裝潢費用支出為真正，且謂：「早在86年
      8 月12日後之某日，因為財政部台灣省中區國稅局查核原
      告84年度執行業務所得，要求原告提供帳證，當時原告即
      已提示帳證予查核之承辦公務員，但至今該帳證仍未返還
      予原告」等語，要求本院向財政部台灣省中區國稅局查證
      其事。
貳、本院之判斷：
  一按本案原告雖主張：「其在84年度確有上開裝潢支出，並且
    提供帳證予財政部台灣省中區國稅局查核」等情，但經本院
    依職權調查結果，無從信其主張為真正，茲說明如下：
    (一)為調查此一待證事實，本院去函財政部台灣省中區國稅局
      台中分局查詢其事，而經該局民權稽徵所以95年6 月23日
      中區國稅民權二字第0950027693號函答覆本院稱：「台中
      分局已多次去函原告，指明帳證已返還」。
    (二)為此本院再傳喚當時承辦本案、現已自公職退休之證人丙
      ○○查證其事，證人丙○○在本院審理中證稱：
      1.上開帳證原告提出後有無返還，因為時間相隔已久，不
        太記得，但按照一般作業流程，業者拿帳證來，其會寫
        調查報告書，且查完帳後會通知業者取回帳證。若業者
        馬上前來取回帳證，領回帳證之收據會貼在審查報告書
        上；但若業者沒有馬上前來取回帳證，則調查報告一寫
        完，會先歸檔，等到業者領回時，再將領回帳證之收據
        請工讀生拿去貼在審查報告書內。
      2.本案雖然沒有看見領回帳證之收據貼在審查報告書中，
        但也不能因此推論原告一定沒有領回（因為有時候，相
        隔太久，工讀生忘記貼），只是時間已久，證人也不敢
        確定原告有沒有領回。
      3.另外原告提供帳證供查核時，並未附上財產目錄表。
      4.至於其本人之查核結果，正如查核報告所載，其內容如
        下：
        (1)原告當期（84年度）申報之費用支出3,947,649 元，
          其查核當時即以其中3,784,650 元之費用未檢附合憑
          證法憑證為由，予以剔除，僅認列162,999 元，並將
          之列為當期（84年度）費用支出（換言之，即未予資
          本化）。
        (2)原告對84年度綜合所得稅之核課沒有提起行政救濟。
    (三)另外被告機關亦提供原告84年度綜合所得稅之申報及查核
      相關資料與原告85年度執行業務所得金額認定爭議之行政
      救濟結果（即台中高等行政法院94年度訴字第436 號判決
      ），在該案中原告自承「領回日記帳，但沒有領回原始憑
      證」。
    (四)綜合以上事證，本院認為：
      1.有關上開原始帳證是否返還，原、被雙方固然各執一詞
        ，然而原告自始既然曾提出帳簿及憑證供財政部台灣省
        中區國稅局查核，該分局實際亦查核完畢，原告復已取
        回日記帳一本，則依日常經驗法則判斷，原告領回之可
        能性甚高。
      2.退而言之，就算原告沒有領回上開帳證，但早在證人丙
        ○○查核當時，其帳證即不完整，僅有162,999 元被認
        列，其餘金額3,784,650 元均經丙○○以「未檢附憑證
        」為由，予以剔除，並記明於查核報告書面上。則本案
        真正有原始憑證可供查核之金額亦僅有162,999 元而已
        。
      3.何況原告84年當時將3,947,649 元全額列為「費用」申
        報，並未予以「資本化」（見卷附之84年度損益計算表
        ），而財政部台灣省中區國稅局亦依原告之申請，將申
        報金額中被認列之162,999 元全數列為原告當期「費用
        」。且原告當時沒有對84年度之所得稅核課處分提起行
        政爭訟，事後在系爭86年度申報時，也沒有將「裝潢費
        用資產化」之細項列在財產目錄中，復自行調整其所損
        益表中之折舊金額，剔除上開「裝潢資本化」所生之折
        舊。則其本案行政爭訟中再主張「裝潢費用資本化」，
        而84年度之核課期間復已屆至，此等作為顯然違反「禁
        反言」之法理。
      4.加上本案原告始終無法提出裝潢明細供核，更使本院懷
        疑上開162,999 元費用是否真的用在「具有效益遞延效
        果之裝潢支出上」，自無從信其主張為真正。
  二從而被告機關否准原告在計算86年度執行業務所得時，認列
    「原告自已認為、從84年度費用被資本化以後，分期攤提，
    而可再至86年度認列」之裝潢「折舊」428,192 元，自屬有
    據，原告各項主張均不足以推翻上開否准決定之合法性。
  三至於原告之程序上主張，即「復查決定未於接到復查申請書
    後2 個月內作成，係逾越權限或濫用權利之行政處分，為違
    法之行政處分」一節。由於稅捐稽徵法第35條第4 項之規定
    （即「稅捐稽徵機關對有關復查之申請，應於接到申請書後
    2 個月內復查決定，並作成決定書，通知納稅義務人」），
    在性質上屬於訓示規定，稅捐稽徵機關違反此項規定，未規
    定期限內作成復查決定者，納稅義務人最多僅可依同條第5
    項之規定，逕行提起訴願，但並不影響成作成之復查決定效
    力，原告對此程序規定尚有誤解，本院亦附此敘明之。
參、綜上所述，本件原核課處分於法無違，訴願決定予以維持亦
    無違誤，原告訴請撤銷於法無據，應予駁回。
據上論結，本件原告之訴為無理由，爰依行政訴訟法第98條第3
項前段，判決如主文。
中    華    民    國    95    年     9    月    7     日
                        第五庭審判長  法  官  張瓊文
                                      法  官  蕭忠仁
                                      法  官  帥嘉寶
上為正本係照原本作成。
如不服本判決，應於送達後20日內，向本院提出上訴狀並表明上
訴理由，如於本判決宣示後送達前提起上訴者，應於判決送達後
20日內補提上訴理由書（須按他造人數附繕本）。
中    華    民    國    95    年     9    月    7     日
                                      書記官  蘇亞珍


司法院資訊處製作；財團法人民間司法改革基金會備份。
